臺灣雲林地方法院民事判決
111年度訴字第261號
原      告  吳佳昇
訴訟代理人  蕭宇廷律師
被      告  吳鴻森

訴訟代理人  林春香
上列當事人間請求分割共有物事件，本院於民國111年6月1日言
詞辯論終結，判決如下：
    主  文
兩造共有坐落雲林縣○○鄉○○段○○○地號、面積三四五０平方公尺土
地，以雲林縣西螺地政事務所民國一一一年五月二日土地複丈成
果圖所示方法分割，即：
㈠編號A、面積二七００平方公尺土地分歸被告取得。
㈡編號B、面積七五０平方公尺土地分歸原告取得。　
訴訟費用由兩造按原應有部分比例負擔。 
    事實及理由
一、被告未於言詞辯論期日到場，核無民事訴訟法第386條各款
    所列情形，爰依原告聲請，由其一造辯論而為判決。
二、原告主張：坐落雲林縣○○鄉○○段000地號、面積3,450平方公
    尺土地（下稱系爭土地）為兩造所共有，應有部分詳如土地
    登記謄本權利範圍欄所載。系爭土地為特定農業區之農牧用
    地，兩造分割後之土地，雖原告所獲分配面積不足0.25公頃
    ，然依農業發展條例第16條第1項第4款規定，系爭土地仍可
    分割為單獨所有，且共有人間無訂有不分割之協議，然共有
    人間就分割方法不能協議決定，為增進土地之利用價值，使
    系爭土地發揮最大效用，並顧及共有人全體之利益，爰依民
    法第823條第1項規定訴請裁判分割等語，並聲明：如主文所
    示。
三、被告未於言詞辯論期日到場，惟據其以前到場陳稱：同意原
    告所提分割方案分割系爭土地，然原告未經協議即提起本件
    訴訟，實不合情理等語。
四、兩造不爭執之事實：
  ㈠系爭土地為兩造所共有，應有部分比例各為原告3,450分之75
    0、被告3,450分之2,700，且共有人間無訂有不分割之協議
    ，亦無使用目的上不能分割之情事。
  ㈡系爭土地現況如本院民國111年2月8日勘驗筆錄及現場照片所
    示。
  ㈢被吿於80年11月21日將其上開所有系爭土地應有部分設定新
    臺幣(下同)260萬元之最高限額抵押權予受告知訴訟人雲林
    縣二崙鄉農會，存續期間為80年11月20日至110年11月20日
    。
五、本件兩造所爭執之處，應在於：本件應如何分割系爭土地，
    較能增進共有物之經濟效益，並兼顧兩造之利益？茲論述如
    下：
　㈠按各共有人，除法令另有規定外，得隨時請求分割共有物，
    但因物之使用目的不能分割或契約訂有不分割之期限者不在
    此限；共有物之分割，依共有人協議之方法行之；分割之方
    法不能協議決定，或於協議決定後因消滅時效完成經共有人
    拒絕履行者，法院得因任何共有人之請求，命以原物分配於
    各共有人，民法第823條第1項、第824條第1項、第2項第1款
    前段分別定有明文。經查，系爭土地為兩造所共有，應有部
    分比例各為原告3,450分之750、被告3,450分之2,700，有系
    爭土地登記謄本在卷可證。原告主張系爭土地以如雲林縣西
    螺地政事務所111年5月2日土地複丈成果圖（下稱附圖）所
    示方法分割，雖為被告所同意，然因被告已將其所有上開應
    有部分設定抵押權予受告知訴訟人雲林縣二崙鄉農會，而雲
    林縣二崙鄉農會迄未提出書狀作何聲明或陳述，亦未參加訴
    訟，足認系爭土地顯然無法以協議方式分割。又共有人間就
    系爭土地並無訂立不分割之期限，該土地依其使用目的亦非
    不能分割。則原告以兩造無法以協議方式分割，訴請法院裁
    判分割，請求將系爭土地原物分配於各共有人，核屬有據，
    應予准許。
　㈡復按共有人因共有物分割之方法不能協議決定，而提起請求
    分割共有物之訴，應由法院依民法第824條命為適當之分配
    ，不受任何共有人主張之拘束；惟定共有物分割之方法，固
    可由法院自由裁量，但仍應斟酌各共有人之意願、共有物之
    性質、價格、分割前之使用狀態、經濟效用、分得部分之利
    用價值及全體共有人之利益等有關情狀，定一適當公平之方
    法以為分割（最高法院74年度第1次民事庭會議決議(二)、4
    9年度台上字第2569號判決、96年度台上字第108號判決意旨
    參照）。經查：
  ⒈按每宗耕地分割後每人所有面積未達０.二五公頃者，不得分
    割。但本條例中華民國八十九年一月四日修正施行前之共有
    耕地，得分割為單獨所有，農業發展條例第16條第1項第4款
    定有明文。經查，系爭土地於55年間辦竣農地重劃（公館農
    地重劃區），其使用分區及使用地類別為「特定農業區農牧
    用地」，屬農業發展條例所稱之「耕地」，其分割應受該條
    例之限制。又系爭土地現所有權人吳鴻森為農發條例修正施
    行前之共有人，是系爭土地得依農業發展條例分割為2筆，
    且因系爭土地業經辦竣農地重劃，其分割依耕地分割執行要
    點第14點規定不得破壞原農水路系統，即分割後各筆土地仍
    應保持南北向等情，有雲林縣西螺地政事務所111年1月14日
    雲西地二字第1110000204號函附卷可稽。故系爭土地係特定
    農業區農牧用地，依上開農業發展條例等規定可分割為2筆
    ，且分割後不得破壞已完成規劃之農水路系統，是系爭土地
    分割後均需保持南北向始符合上開農業發展條例等規定。
　⒉再系爭土地北側臨接4米農路及排水溝，南側臨給水溝，地型
    呈長方形，南北較長，東西較窄，目前其上種植蔬菜，該地
    北側西邊有一抽水、農具間等情，業經本院會同兩造及雲林
    縣西螺地政事務所人員至現場勘驗明確，並有現場照片、勘
    驗筆錄，堪信為真實，是系爭土地之使用現況及臨路交通情
    形之事實，堪以認定。
　⒊本院審酌原告主張系爭土地依附圖所示方法分割，分割後兩
    造取得之土地均屬方正，各共有人間均便於利用，並均臨道
    路出入方便，且分割後並未破壞已完成規劃之農水路系統，
    符合共有人之利益、農地農用政策及系爭土地之經濟利用，
    且被告對此分割方案亦表示沒有意見等各情，是認依原告主
    張之分割方案即附圖所示方法分割對兩造較公平、合理，且
    符合系爭土地整體之利用價值，並兼及兩造間共有價值平等
    均衡原則，乃判決如主文第1項所示。
  ㈢又按共有人自共有物分割之效力發生時起，取得分得部分之
    所有權、應有部分有抵押權或質權者，其權利不因共有物之
    分割而受影響，但權利人經共有人告知訴訟而未參加者，其
    權利移存於抵押人或出質人所分得之部分，民法第824條之1
    第1項、第2項第3款定有明文。被吿於80年11月21日將其所
    有系爭土地應有部分設定260萬元之最高限額抵押權予受告
    知訴訟人雲林縣二崙鄉農會，經本院在訴訟中對抵押權人雲
    林縣二崙鄉農會告知訴訟後，其未聲明參加訴訟，揆諸上揭
    規定，其抵押權權利移存於被告受分配取得之土地上。準此
    ，雲林縣二崙鄉農會對被告之抵押權，分割後應轉載至被告
    所取得如附圖所示編號A之土地上。
六、末查，分割共有物乃具非訟事件之性質，本院斟酌何種分割
    方法較能增進共有物之經濟效益，並兼顧兩造之利益，以決
    定適當之分割方法，不因何造起訴而有不同，故原告請求分
    割之訴雖有理由，惟關於訴訟費用負擔，以共有人全體各按
    其應有部分比例負擔，方屬事理之平，併此敘明。
七、訴訟費用負擔之依據：民事訴訟法第78條、第80條之1。 　
中　　華　　民　　國　 111 　年　　6 　　月　　15 　　日
                  民事第二庭    法  官  陳秋如
以上正本係照原本作成。
如對本判決上訴，須於判決送達後20日內向本院提出上訴狀（需
附繕本）。如委任律師提起上訴者，應一併繳納上訴審裁判費。
中　　華　　民　　國　 111 　年　　6 　　月　　15 　　日
                                書記官　廖錦棟